臺灣高等法院臺南分院刑事判決
110年度上易字第84號
上  訴  人  
即  被  告  王銘


選任辯護人  黃振銘律師
            朱龍祥律師                      
上列上訴人即被告因詐欺案件，不服臺灣臺南地方法院108年度
易字第1690號中華民國109年11月25日第一審判決（起訴案號：
臺灣臺南地方檢察署108年度偵字第1089號），提起上訴，本院
判決如下：
    主  文
上訴駁回。
    事  實
一、王銘聰透過友人丙○○及其女友張詩涵之介紹認識需款處理債
    務之戊○○，雙方接觸後得悉具有中度智能障礙之戊○○與人交
    往之辨別是非能力不足，思考及判斷能力較一般人為弱，金
    錢處理能力與判斷能力亦顯然低於普通人，難以為合理之分
    析與評估，已達因心智缺陷而辨識能力顯有不足之情形，認
    有機可乘，竟意圖為自己不法之所有，基於乘機詐欺取財之
    犯意，於民國106年5月間某日，向戊○○佯稱若要清償個人債
    務，可以貸款購買車輛變換現金之方式解決云云，戊○○因未
    能明確瞭解實際意義，在甲○○表示日後分期貸款由其負責繳
    付之條件下，因而陷於錯誤，誤信得因此解決債務，同意於
    106年5月16日先向○○○○租賃股份有限公司（下稱○○○○租賃公
    司）貸款新臺幣（下同）90萬元，並聽從甲○○之建議邀其父
    劉上駒（因具有輕度智能障礙，對事務亦不能為合理之分析
    與利害判斷）擔任保證人，共同簽訂動產擔保交易動產抵押
    設定登記申請書、債權讓與暨動產抵押權契約書及等額之本
    票及授權書，用以購買BMW廠牌之車牌號碼000-0000號自小
    客車（下稱系爭車輛），於完成對保手續取得系爭車輛後，
    旋於二日後之同年月18日假借與戊○○簽立汽車買賣合約書及
    車輛讓渡合約書，將系爭車輛以權利車買賣之方式，以30萬
    元之低價出售予甲○○，而由甲○○得以直接使用系爭車輛。嗣
    甲○○於106年5月22日至同年6月14日，因駕駛系爭車輛連續
    多次違規而遭照相逕行舉發，舉發單位旋將舉發違反道路交
    通管理事件通知單寄送予戊○○，另○○○○租賃公司亦持續寄送
    分期繳款通知書予戊○○，甲○○仍未依照約定給付分期貸款及
    未將賣車之價款全額交予戊○○，戊○○始知受騙。
二、案經戊○○訴由臺灣臺南地方檢察署檢察官偵查起訴。
    理  由
壹、程序部分
　　本判決引為判斷基礎之被告以外之人審判外之傳聞供述證據
    ，經檢察官、被告及辯護人於本院審理時均同意作為證據使
    用（本院卷一第105-106、160、434頁，本院卷二第83頁）
    ，本院審酌該等證據作成時情況，並無違法或不當取證情事
    ，亦無顯不可信或證明力過低，而均認為適當，依刑事訴訟
    法第159條之5規定，均有證據能力。另本判決引用之非供述
    證據，均依法定程序取得，經本院審理時逐一提示而為合法
    調查，與本案待證事實間復具相當關聯性，自得據為裁判基
    礎。　　　　
貳、認定犯罪事實所憑之證據及理由
一、訊據被告甲○○固坦承建議戊○○向○○○○租賃公司辦理系爭車輛
    之貸款購車等情不諱，惟矢口否認有何乘機詐欺取財犯行，
    辯稱：因為戊○○說他欠別人錢，有急用找伊，才向戊○○建議
    貸款買車換現金的方式籌錢，之後伊用權利車交易方式，以
    30萬元向戊○○買系爭車輛，這些都經過戊○○的同意，雙方有
    簽訂買賣契約書，結果也向戊○○解釋清楚，交易款亦全部付
    清，交涉過程戊○○表現出來跟一般人一樣很正常，不像有智
    能障礙的人，且戊○○都有在合約書簽名，並無騙戊○○之意等
    語。辯護意旨則以被告知悉系爭車輛為戊○○用貸款方式購買
    ，因已設定動產抵押，再交易時無法過戶，所以被告才以權
    利車僅有使用權之方式，以30萬元向戊○○購買系爭車輛，此
    價款並未偏離市場權利車買賣之行情。戊○○於警詢時先陳稱
    被告有交付6萬元，然於原審審理時改稱被告僅交付7千元，
    前後陳述不一，其指述難以盡信。且戊○○並非中度智能障礙
    ，其與人交往之辨別是非能力並無不足，此情本案關係人丙○○、張詩涵及○○○○租賃公司系爭車輛貸款承辦人乙○○均知之
    其詳，乙○○辦理車貸時曾詳細詢問戊○○相關問題，戊○○均應
    答如流等情資為辯護。
二、經查，被告係透過友人丙○○及其女友張詩涵之介紹認識需款
    處理債務之告訴人戊○○，並向戊○○陳稱可以貸款購買車輛變
    換現金之方式解決債務，由戊○○先於106年5月16日向被告擔
    任負責人之○○車行購買系爭車輛，再以系爭車輛設定動產抵
    押登記之方式，向○○○○租賃公司貸款90萬元，並邀戊○○之父
    劉上駒擔任動產擔保抵押契約之保證人，由戊○○與劉上駒共
    同簽發90萬元之本票及授權書，旋於2日後之106年5月18日
    再由戊○○簽立汽車買賣合約書及車輛讓渡合約書，同意以權
    利車為交易條件，將系爭車輛以30萬元出售予被告，由被告
    占有使用系爭車輛，而戊○○未考領普通小客車駕駛執照，也
    不會駕駛小客車，自106年5月16日購買系爭車輛後，不曾占
    有使用該車。嗣被告因駕駛系爭車輛連續多次違規而遭照相
    逕行舉發，舉發單位旋將舉發違反道路交通管理事件通知單
    寄送予戊○○，另○○○○租賃公司亦持續寄送分期繳款通知書予
    戊○○等情，業經被告於警詢、偵查、原審供述在卷（出處見
    附表供述證據欄），亦為被告於本院準備程序所不爭執（
    本院卷一第167頁），並經證人即告訴人戊○○、證人劉上駒
    、丙○○、許煒智（即丙○○的朋友）、張詩涵於警詢或偵查中
    證述在卷（出處見附表供述證據欄二證人編號1至5），證人
    郭家明（即被告朋友，介紹代書廖國榮另為戊○○及其父劉上
    駒辦理房地抵押借款）、吳俊毅（為戊○○製作警詢筆錄之永
    康分局警員）、丁○○（戊○○之伯父，劉上駒之兄）、潘春足
    （戊○○之母）於原審證述在卷（出處見附表供述證據欄二證
    人編號6至9），並有附表非供述證據欄編號1至11所示證據
    資料在卷可稽，此部分事實堪予認定。
三、次查，系爭車輛於106年5月16日向○○○○租賃公司設定動產抵
    押貸款90萬元，除前揭附表非供述證據欄編號10所示動產擔
    保交易動產抵押設定登記申請書、債權讓與動產抵押權契約
    書外，另據○○○○租賃公司110年5月28日○○○○租賃法字第1100
    023號函檢據申請人戊○○及保證人劉上駒簽名蓋印之申請書
    、戊○○、劉上駒雙證件及中古汽車（介紹買賣）合約書附卷
    （本院卷一第387-397頁），○○○○租賃公司另以110年8月18
    日○○○○租賃法字第11000027號函查覆查無留存系爭車輛之買
    賣合約書，該公司受理審查係參酌中古車行情指南（天書）
    車價為95萬元及債務人戊○○與劉上駒所提供個人財力相關文
    件及其他綜合評斷後，以90萬元承作，貸款係使用網路銀行
    於106年5月16日依「撥款資料確認書」所載之帳戶匯入指定
    之京城銀行○○分行黃○迪帳戶，扣除手續費3,500元後，撥付
    89萬6,500元，並檢附勞工保險被保險人戊○○投保資料表、
    天書中古車行情指南、戊○○簽名蓋印之撥款資料確認書及匯
    款資料明細表供參（本院卷二第27-39頁），復經證人即承
    辦本件系爭車輛貸款對保之○○○○租賃公司受雇人乙○○於本院
    證述在卷（本院卷一第453-471頁），○○○○租賃公司於106年
    間另與被告擔任負責人之○○車行辦理車輛動產抵押交易共有
    7件（不包括本案戊○○的車貸），亦據該公司110年5月18日○○○○租賃法字第1100022號函檢附契約書、動產抵押證明文件
    、汽車買賣合約書等證據資料附卷（本院卷一第283-361頁
    ），而證人乙○○於本院證述：本案系爭車輛之動產抵押貸款
    債權人為○○車行，本案貸款金額撥入黃○迪帳戶是車商指定
    的帳戶等語（本院卷一第466頁）。參以被告於107年2月28
    日警詢供述：系爭車輛貸款有匯入公司帳號，帳號不清楚（
    警卷第10頁），於108年3月29日偵訊時再供述：核保後錢轉
    進○○車業的帳戶，○○車業的登記名義人就是我等語（108年
    度偵字第1089號卷〈下稱偵三卷〉第20頁），而被告並未爭執
    戊○○是向○○車行購買系爭車輛（本院卷一第167頁不爭執事
    項㈠），並於本院審理時供述：系爭車輛是放在車行，應該
    是調來的，撥款戶名「黃○迪」是別間車行的等語（本院卷
    二第110、111頁），堪認系爭車輛是由被告擔任負責人的○○
    車行向○○車行調來放在○○車行寄售，嗣出售戊○○，由○○○○租
    賃公司辦理動產抵押登記貸款90萬元，○○○○租賃公司核貸後
    將扣除手續費後的貸款撥入指定之黃○迪帳戶，戊○○並未取
    得該筆貸款。又○○○○租賃公司檢送系爭車輛之貸款文件，其
    中「中古汽車（介紹買賣）合約書」所記載的賣方為○○汽車
    （無負責人姓名與印文）、買方欄由戊○○簽名，買賣標的物
    車輛為國瑞廠牌車號0000-00，議定價金28萬元，並非系爭
    車輛，顯然與本案動產抵押登記資料記載之系爭車輛不符，
    經詢問○○○○租賃公司，該公司查覆查留存無系爭車輛的買賣
    合約書（本院卷二第27頁），被告就此供述：本來是要賣國
    瑞這台，後來沒有賣，改賣系爭車輛，當時有2份合約書，
    可能銷燬錯合約書等語（本院卷二第113頁）。系爭車輛因
    於被告占有使用期間多次違規遭舉發，且未據繳納○○○○租賃
    公司貸款本息，戊○○於收受舉發違反道路交通管理事件通知
    單（附表非供述證據編號5，舉發單共計7紙，違規日期自10
    6年5月22日至同年6月14日），及○○○○租賃公司通知繳納貸
    款本息（附表非供述證據編號7），發現有異，而於106年10
    月12日22時09分以系爭車輛被侵占為由，向警方報案，此有
    臺南市政府警察局車輛協尋電腦輸入單（附表非供述證據欄
    編號6）、臺南市政府警察局109年1月22日南市警刑偵字第1
    090035788號函檢附失車-案件基本資料詳細畫面報表、戊○○
    106年10月12日調查筆錄（附表非供述證據欄編號11）可明
    。再系爭車輛車主原登記許○○，於106年5月16日變更登記為
    戊○○，因積欠貸款本息，○○○○租賃公司於108年8月27日自行
    尋獲系爭車輛後，於108年10月4日公開拍賣，由○○○企業社
    以21萬6,000元拍定，此有臺南市政府警察局刑事警察大隊
    失車-案件基本資料詳細畫面報表（原審卷第79頁）、交通
    部公路總局高雄市區監理所110年8月13日高市監車字第1100
    066574號函檢附車籍查詢單、異動歷史查詢單及車主歷史查
    詢單在卷（本院卷二第5-25頁），被告於本院審理時亦供承
    ：因未清償貸款，系爭車輛後來被拖走了等語（本院卷二第
    112頁）。以上事實，亦堪予認定。
四、被告雖否認被訴乘機詐欺取財犯行，並以前詞置辯，則本院
    應審究者為：㈠戊○○是否為心智缺陷而致其辨識能力較一般
    人顯有不足？㈡戊○○有無因前述買車、辦貸款方式而解決其
    債務問題？㈢被告所稱向戊○○以權利車買賣方式購買系爭車
    輛是否得以認定為施用詐術之詐欺行為？茲分述如下：
　㈠告訴人戊○○之心智狀態
　⒈證人即戊○○伯父丁○○於原審審理時證稱：戊○○從小就有智能
    障礙，讀書能力沒有很好，一些生活自理都不是很清楚，有
    時需要他們從旁協助，當初本來要戊○○服志願役，也是因為
    他智能不足被打回票，弟弟劉上駒從小也是智能不足，沒有
    辦法處理很多事情，大字不認識幾個，父親買位在臺南市○○
    區○○○街00號00樓之0房子（地號：臺南市○○區○○段0000號，
    下稱系爭房地）給劉上駒，因為劉上駒有智能上的問題，怕
    他沒辦法管理財產出問題，所以權狀都一直由父親保管，戊○○、劉上駒他們做的工作是比較簡單的機械性固定工作，都
    是不需腦力而靠勞力，劉上駒的女兒也有同樣問題，他們都
    有經過政府認證的殘障智能不足，屬社會上的弱勢家庭等語
    （原審卷第221至222、225、239頁）；證人即戊○○之母潘春
    足於原審審理時亦證稱：戊○○之前由婆婆帶，兩歲半的時候
    才帶回家，他在求學的過程中學習比一般的同學落後，國中
    老師有叫他去檢查智能的問題，但都沒有去做，直到107年
    系爭房地被查封拍賣，家裡經濟有困難，為了補助才去醫院
    檢查，申請身心障礙證明等語（原審卷第330-332頁）；丁○○、潘春足係戊○○、劉上駒至親之人，共同生活期間甚長，
    對渠等日常生活應變及處理事務之能力當知之甚詳，並無誇
    大或渲染之必要。而戊○○於本案案發後之107年4月23日至○○
    醫療財團法人○○醫院（下稱○○醫院）進行心理智能評鑑，評
    鑑結果為『中度智能不足，總智商為48，思考及判斷能力較
    一般人為弱，易受到誘騙及利用』，而其父劉上駒亦屬『輕度
    智能不足，判斷力與行為能力較一般人減弱』，此有○○醫院
    診斷證明書及戊○○、劉上駒身心障礙證明各2紙在卷可按（1
    06年度他字第5786號卷〈下稱偵一卷〉第83-85頁，本院卷一
    第175、177頁）。參以臺南市政府警察局永康分局員警吳俊
    毅於原審審理時證稱：對戊○○製作警詢筆錄時，他的表達能
    力不是可以立即說清楚，跟一般人做筆錄時比較，問問題時
    要好幾次溝通說明之後才能讓他清楚問題的意思，回答的時
    候也是無法完整陳述，把來龍去脈連結起來，需一段一段說
    出經歷的事，經過很多次一直溝通才有辦法釐清事情的始末
    完成筆錄等語（原審卷第185-186頁），而戊○○、劉上駒於
    原審審理作證接受訊問時，亦據原審認為渠等對於簡易內容
    之問答尚能理解清楚表示，但詞句簡短，難以為完整連貫之
    陳述，在面對較複雜或時間記憶之問題則多次出現表情呆滯
    、表達不夠具體甚或茫然不知所措無法回答之情形，已據原
    審於判決理由中記載甚明（原審判決第4頁）。戊○○於本院
    審理時雖有到庭陳述，但使用言語多屬簡短，本院於準備程
    序時為整理爭點，曾詢問戊○○為何於就讀國小、國中時未依
    老師建議至醫院做評估，其雖陳述：怕被同學取笑、批評，
    不敢去鑑定，怕被人說不正常，107年4月23日會去○○醫院做
    心理衡鑑，是想搭車什麼的有優惠，才在鄰居阿姨建議下，
    去做心理衡鑑等情，但戊○○就詢問事項無法做完整陳述，筆
    錄是經過本院受命法官當庭整理後記載（本院卷一第166-16
    7頁）。又戊○○就讀○○國小時，經改制前臺南縣政府教育局
    鑑輔會91年8月27日府教特字第0910139751號函鑑定為學習
    障礙學生，安置該校不分類身障資源班，經該校老師於輔導
    內容要點記載「○○的學業成就明顯低落，建議家長去鑑定是
    否為學障生」、「父親持續失業中，每天夫妻吵架，無人管
    教○○，夫妻的經濟問題，一直無法解決」等語，業經○○國小
    110年5月10日○○小輔字第1100482213號函覆並檢附戊○○學籍
    紀錄表及臺南縣政府之鑑定結果附卷（本院卷一第215-226
    頁）。臺南市立○○高中雖以戊○○畢業已逾10年，許多資料逾
    保存期間，僅能檢送學籍紀錄表、學生輔導資料B卡，而參
    照該校戊○○導師記載要點「平常課程和資源班課程皆表現不
    佳」（本院卷一第265-269頁）。又戊○○前經臺南市政府社
    會局於107年4月2日鑑定為「中度智能不足、大腦發展遲緩
    」，並「符合行動不便」資格認定，亦據臺南市政府110年5
    月11日府社第0000000000號函檢附相關鑑定資料查覆在卷（
    本院卷一第227-263頁）。堪認戊○○自國小即經就讀學校認
    定有學習障礙，智能明顯低於一般學生，因而就讀資源班，
    已據證人即其母潘春足證述如前，而因戊○○之父劉上駒亦有
    智能障礙問題，失業無收入，直至107年間因系爭房地被拍
    賣，經濟困難，始前往醫院評估申請身心障礙證明獲准，亦
    經證人潘春足於原審證述無訛（原審卷第331-332頁）。據
    上，足堪認定戊○○、劉上駒二人均屬心智缺陷，與人交往之
    辨別是非能力與思考及判斷能力較一般人顯有不足。
　⒉被告雖辯稱戊○○提出的○○醫院診斷證明書診斷日期為107年4
    月23日，在本院被告行為之後，不足以證明戊○○於被告本案
    行為時有心智缺陷情事。經查：
　⑴被告於原審聲請傳訊證人郭家明到庭以證明戊○○為一般正常
    之人，經郭家明於原審具結證稱：伊與戊○○僅見過一次面沒
    有說過話，碰面的那次見戊○○與被告在聊台語俗稱「趴七辣
    」的事，吃完便當他們就走等語（原審卷第188-189頁），
    是據郭家明所述其與戊○○接觸次數僅一次，時間短暫，未曾
    與戊○○交談或參與戊○○之生活歷程，亦未與戊○○有何事務之
    接觸與接洽，僅憑短暫之觀察難以評論戊○○之智能狀況。又
    依辦理系爭房地抵押借款之證人廖國榮代書警詢、偵訊之證
    言（警卷第38-40頁，偵一卷第110-112頁，108年度偵字第6
    505號卷〈下稱偵二卷〉第32-33頁，偵三卷第57-58頁），可
    知其係郭家明介紹被告與戊○○以劉上駒所有系爭房地委託其
    辦理抵押借款，郭家明僅單純居間介紹即可領取廖國榮所給
    付高達15萬元之報酬，然郭家明對此事竟陳稱未收取任何佣
    金（原審卷第196頁），顯見郭家明對被告、戊○○前述房地
    貸款乙事並未說出實情而有所隱瞞，其上開證述自不能據為
    被告有利之認定。
　⑵被告於本院聲請傳訊之證人丙○○、乙○○雖均證述與戊○○接觸
    過程中，戊○○行為舉止與正常人無異。然戊○○就讀國小時業
    經學校認定屬學習障礙生，國小、高中均就讀資源班，其心
    智缺陷狀態在國小時已經顯現，其於本案之後前往○○醫院接
    受鑑定，係就已存在的心智缺陷狀態經由醫療專業人員診斷
    確定，證人丙○○雖於本院證稱：與戊○○一起唱歌、吃飯，互
    動超過5次，每次超過1小時，沒有覺得戊○○的精神狀態或對
    事情的瞭解能力有異常，戊○○講話也很正常，不會答非所問
    ，也從來沒有跟我講過他被騙的事等語（本院卷一第440-44
    2、444頁），但丙○○亦自承認識戊○○的時間自106年3月至5
    月初，僅1個多月，接觸範圍僅唱歌、吃飯等日常生活事項
    ，無涉財產處分的經濟利害評估，丙○○不具精神醫學專業知
    識，亦為其所自承（本院卷一第449頁），是其前述證言不
    足為有利被告之認定，參以證人丙○○於警詢及本院審理時均
    自承與被告熟識，有帶戊○○去向被告買系爭車輛等情（警卷
    第26頁，本院卷一第447頁），有無迴護被告之嫌，不無疑
    義，且就戊○○與○○○○租賃公司乙○○在統一超商○○門市辦理對
    保當日，何以會在場時，證人丙○○於警詢、偵訊均證述：因
    為我要找前女友張詩涵，她告訴我在○○路統一超商○○門市，
    所以我與許煒智一同過去找張詩涵，我是去找張詩涵，跟戊○○買車的事情無關等語（警卷第27頁，偵二卷第16頁），然
    於本院審理時卻改稱：是戊○○要我陪他去（本院卷一第447-
    448頁），其證言已有前後不符之瑕疵，是其關於戊○○心智
    狀態的陳述，要難盡信。又證人乙○○於本院審理時雖證述：
    與戊○○對談所見，戊○○像正常人一樣，我經歷不少對保案件
    ，是不是正常，都看得出來，若有精神疾病，我們也不會承
    做，戊○○可以理解我講的話，對於購買的車型、價額、貸款
    都很清楚等語（本院卷一第457-458頁），然證人乙○○亦證
    述：對保的業務就是做人別確認、證件確認、是否親簽，且
    僅對保與戊○○見過一次面，歷時約20分鐘左右，其不具備醫
    療專業，無法細辨精神、智能、辨識能力等語（本院卷一第
    457-458、463、464頁），可見證人乙○○與戊○○僅對保時見
    過一次面，接觸的時間僅區區20分鐘，甚為短暫，況證人乙○○證述系爭車輛出賣人是○○車行，但○○○○租賃公司檢附的系
    爭車輛貸款資料中，所附的中古汽車（介紹買賣）合約書係
    記載國瑞0000-00自小客車，並非系爭車輛，亦可見乙○○辦
    理對保審核顯然未秉持謹慎仔細的態度，要難期對於戊○○申
    請動產抵押貸款應負的權利義務事項已詳予說明至戊○○充分
    理解之程度，是證人乙○○之證言，自亦不足為有利被告之認
    定。
　㈡戊○○有無因前述買車、辦貸款方式而解決其債務問題？
　⒈被告自承建議戊○○以貸款買車變換現金以解決戊○○的債務，
    並於106年5月16日戊○○買車後2日之106年5月18日用30萬元
    代價以權利車買賣方式向戊○○購買系爭車輛，然觀之戊○○、
    劉上駒填具之動產擔保交易動產抵押設定登記申請書，債權
    讓與暨動產抵押契約書所載內容（原審卷第389至391頁），
    以印刷細小的字體詳列25條款，其中關於動產擔保交易、動
    產抵押之法定權利義務事項，涉及出賣人、買受人、動產抵
    押權人多方關係，法律關係複雜，常人尚難以全盤瞭解，何
    況戊○○自幼即被評定為學習障礙，並經診斷為中度智能障礙
    ，保證人即其父劉上駒亦有智能障礙問題，均如前述，且依
    證人乙○○前述證言，對保時間僅約20分鐘，又涉及權利車之
    買賣，有心智缺陷之戊○○、劉上駒豈能輕易瞭解契約條款之
    文字真義及法律效果。被告自承其平日有從事中古車買賣經
    驗，知悉權利車僅有使用權無法辦理過戶，然觀諸卷附「車
    輛讓渡合約書」以手寫方式特別附註「本人因自身資金需求
    ，已主動將汽車自行『過戶』賣掉」（見警卷第50頁），被告
    為○○車業負責人，有商業登記資料在卷可查（本院卷一第20
    3頁），被告亦自承從事中古汽車買賣（警卷第9頁），則具
    多次汽車買賣經驗之被告明知其係要戊○○將系爭車輛以權利
    車方式賣出，竟以「過戶」字義附註表明，顯與被告從事中
    古車買賣經驗及認知有違，不無利用戊○○之智能難以全然理
    解「車輛讓渡合約書」之文義，而令戊○○簽名其上，又觀之
    「汽車買賣合約書」（警卷第49頁）及前揭「車輛讓渡合約
    書」（警卷第50頁），賣主（甲方）皆為戊○○，然買主（乙
    方）則均先記載「林廣哲」，之後塗銷再改成書寫被告之名
    「甲○○」，倘如被告所稱戊○○知悉系爭車輛係以權利車之方
    式出賣予被告，衡以被告之過往經驗及交易常情，該交易之
    實際交易人僅被告與戊○○二人，上開買主應直接書寫「甲○○
    」，實無須先記載出賣予「林○○」，嗣再行塗改為「甲○○」
    之必要。
　⒉戊○○指訴其因與吳脩同向當鋪借款3萬元乙事發生爭議，嗣簽
    立面額各8萬元之本票4紙交付吳脩同，為急需清償該32萬元
    本票債務，經友人丙○○及其女友張詩涵介紹認識被告，向被
    告購買系爭車輛並辦理90萬元貸款等情，戊○○另以吳脩同涉
    嫌剝奪行動自由、恐嚇取財等罪嫌，提出告訴，雖經臺灣臺
    南地方檢察署檢察官以107年度偵字第6505號為不起訴處分
    （偵二卷第44-49頁），證人吳脩同亦否認有要求戊○○簽立
    上開4紙本票，但並未否認有與戊○○向當鋪借款，戊○○應負
    清償責任之事實（警卷第1-6頁，偵二卷第39頁），堪認戊○○陳述當時缺錢急待清償債務乙情，應有其事。其次，依戊○○於106年10月12日警詢指陳：透過王銘聰介紹，向貸款公司
    簽訂購買系爭BMW自小客車質押貸款合約，王銘聰拿6萬元給
    我，跟我說將6萬元還吳脩同，系爭自小客車由他全權處理
    後，這債務就算是還清了（警卷第15頁）。於106年12月18
    日警詢陳述：丙○○帶我去○○檳榔攤找王銘聰，王銘聰說要幫
    我向○○○○租賃公司買，叫我父親劉上駒當保人，我與父親均
    在買賣汽車的本票上簽名，隨後王銘聰拿6萬元給我叫我去
    還款，我從頭到尾都沒有拿到汽車（警卷第16頁）。於107
    年3月30日偵訊陳述：106年5月15日在○○區○○路○○○○租赁公
    司，被告帶我去借款90萬，錢的部分，被告說交由他全權處
    理，後續貸款由他處理，叫我不要擔心（偵一卷第48頁）。
    於109年11月3日原審證述：王銘聰要我去貸這個汽車去換現
    金。因為當時我不會開車，他要我簽讓渡書，說車子他要幫
    我處理，然後他就自行處理了。是王銘聰要我去貸款的。那
    時候他知道我缺錢，就帶我去辦汽車，說他有辦法處理。（
    所以你自己也知道從頭到尾根本就不是要買車，就是貸款出
    來就要把他賣掉？）是，王銘聰跟我說他有辦法處理（原審
    卷第304、307、314-316頁）。於110年4月20日本院準備程
    序時陳述：王銘聰說辦理車貸可以換取現金（本院卷一第16
    4頁），據上，戊○○自警、偵、原審及本院審理指訴之主要
    情節前後一致。對照被告於109年11月3日原審供述：當時是
    他（指戊○○）缺錢來找我，我是跟他說車子貸款，因為他之
    前有去當鋪借錢的紀錄。當時他是缺錢。系爭車輛是我找來
    的。(問：那有人缺錢還會去買車？缺錢買車的目的為何？
    ）當時是要去處理他的帳目。（問：是否要跟他買來馬上處
    理掉換現金？）可以這樣說。當時我們二人都知道。（問：
    所以你們根本目的就不是要買車？）當時想說可以最快幫他
    解決債務等語（原審卷第352、355-357頁）。於本院供述：
    我不知道戊○○在外面欠什麼債務，他就是需要錢，他是外面
    有負債，丙○○帶他去我那裡時告訴我的，想說是否可以找錢
    出來解決（本院卷二第110頁）。證人丙○○亦自承有帶戊○○
    去○○○○路○段○○檳榔攤找被告（警卷第26頁）。堪認戊○○因
    缺錢急待解決債務，經丙○○介紹去找被告，在被告提議下，
    同意以系爭車輛辦理貸款換取現金，系爭車輛及後續貸款繳
    款事宜均由被告處理，因而由被告安排以系爭車輛向○○○○租
    賃公司辦理貸款90萬元，於106年5月16日核貸撥款後2日（
    即同年5月18日），戊○○隨即簽立汽車買賣合約書及車輛讓
    渡合約書交被告收執（警卷第49、50頁），系爭車輛則交由
    被告使用。亦足堪認定戊○○與被告均明知戊○○本意非在買車
    ，而是要以系爭車輛貸款換取現金以解決迫在眉睫的債務，
    系爭車輛及後續貸款繳款事宜均由被告處理。佐以戊○○於原
    審自承曾買過機車辦理貸款已繳清，知悉貸款是要按月分期
    還錢乙情（原審卷第312頁），若非被告承諾本案車貸後續
    貸款繳納由其處理，戊○○當無於核貸後2日即簽立車輛讓渡
    合約書，由被告使用系爭車輛之理。然而戊○○嗣後陸續收到
    系爭車輛違規舉發通知單，及○○○○租賃公司貸款分期付款通
    知書，始發現被告未履行承諾，遂於106年10月12日向警報
    案，認為被告涉嫌侵占系爭車輛，此有附表非供述證據欄編
    號11所示臺南市政府警察局函暨附件可證，符合戊○○本案指
    訴情節。以一般具正常識別能力之人而言，在因缺錢急待清
    償債務之情況下，買車辦理貸款，貸款金額若逾車價，固可
    以餘款清償當下急迫的債務，但仍會衡量是否有能力支付貸
    款的分期付款額，然本案系爭車輛貸款90萬元，戊○○分文未
    取，亦未取得系爭車輛的占有，不僅未能解決現時債務，日
    後反而還需要負擔系爭車輛違規罰鍰及後續繳納貸款分期款
    之義務，且觀戊○○提出○○○○租賃公司通知戊○○繳納的第二期
    分期款即高達15萬6,082元（偵一卷第53頁），實非戊○○所
    能負擔。而○○○○租賃公司嗣因戊○○未清償車貸90萬元，訴請
    戊○○、劉上駒連帶給付90萬元本息，亦據戊○○提出民事起訴
    狀繕本、執行命令附卷足參（偵一卷第87、89頁），被告顯
    然利用戊○○中度智能障礙，辨識能力薄弱，對事務難以合理
    分析及判斷利害關係，而對戊○○施以詐術，俾取得系爭車輛
    供自己使用。
　⒊被告雖提出戊○○簽署之車輛讓渡合約書（警卷第50頁）及確
    認收據字據（原審卷第67頁），用以證明已支付其以權利車
    方式向戊○○購買系爭車輛之價金30萬元。但戊○○於警詢、原
    審及本院審理時均就自始未取得系爭車輛，亦未自被告收取
    30萬元買賣價金乙情指述明確（警卷第19頁，原審卷第320
    頁，本院卷一第164頁），其雖於警詢時稱被告曾交付6萬元
    還款，於原審審理時稱被告僅交付7千元而有不一致之情形
    ，然戊○○已於原審解釋警詢時所稱收取之6萬元是指房子的
    貸款，不是汽車貸款等語（原審卷第322頁），況戊○○具有
    中度智能障礙無法為完整連貫之陳述，業如前述，其記憶自
    難如一般人清晰，本件涉及系爭車輛動產抵押貸款與權利車
    買賣交錯之方式及系爭房地之貸款，處理方式複雜，亦非其
    本意，戊○○相互混雜或記憶混淆陳述歧異乃因智能障礙所致
    ，自難僅以戊○○就被告交付之金額前後陳述不一逕認其前揭
    指訴全然難以憑信。復關於被告以30萬元購買系爭車輛價金
    部分，被告於警詢供述：我是用現金交付，但時間、地點忘
    記了（警卷第11頁）。於原審供述：（錢怎麼來的？）錢是
    我自己的，我以前賺的，因為我銀行紀錄不好，所以不敢放
    在存簿，如果放在存簿會被扣錢，所以我都把錢放身邊。當
    時都放在房間的抽屜裡面。當時有賺的都存著，其實放多少
    我也不是很清楚，應該有5、60萬元（原審卷第353-354頁）
    。然而30萬元現金不是小數目，被告對於交付30萬元鉅額現
    金的來源，無法明確交待，交付時間、地點及交錢的具體情
    節，竟然是毫無印象，實啟人疑竇，且既然債信不佳，何以
    還會經常將5、60萬元鉅額現金放置家中，未以之清償以減
    少債務，亦與常情有悖，是被告所辯有交付30萬元現金給戊○○乙節，既經戊○○始終否認，以戊○○中度智能障礙之情況，
    以為被告會為其解決車貸後續繳款事宜，在辨識能力不足的
    情況下，簽署上開車輛讓渡合約書與確認收據字據，亦不足
    為其有自被告收取30萬元價金之有利證明。又倘被告所言屬
    實，其曾於106年5月18日以權利車買賣方式向戊○○購買系爭
    車輛而實際交付30萬元，以被告與戊○○間之交易皆有書寫書
    據為憑之習性，有無實際付款並簽立收款證明文件實為本件
    之關鍵亦為被告重要之經歷，被告當應記憶清晰無遺忘之可
    能，然被告經原審訊問時陳稱此30萬元並未寫收據，當時並
    未想這麼多，想說有拿就好等情（原審卷第360-361頁），
    其後卻又於原審訴訟中提出戊○○書立之確認收款字據（原審
    卷第67頁），此一重要之交易歷程被告竟未能記憶而為相反
    之陳述，況上開戊○○簽署的確認收款字據簽署日期雖記載5
    月18日，內容則記載已於5月15日交接此車，而戊○○係106年
    5月16日始辦理系爭車輛的過戶登記與車貸，益證戊○○指訴
    從未取得系爭車輛之占有乙情，符合事實，則被告所言更難
    以盡信。
　⒋戊○○除了於106年5月16日向被告購買系爭車輛辦理動產抵押
    貸款90萬元外，另於106年6月10日簽署授權書乙紙，記載「
    本人戊○○因有資金需求，及債務方面須處理，因此全權委託
    王銘聰授權處理此項帳款170萬元整」、「本人經由父親劉
    上駒同意後以貸款及房屋一胎來清還此筆帳款，以上均由雙
    方本人同意且無異議」，其上有戊○○簽名與指印（警卷第53
    頁），戊○○嗣後與被告、郭家明前往代書廖國榮事務所，以
    劉上駒所有系爭房地設定抵押權借款150萬元，此部分事實
    復為被告於本院審理時所不爭執（本院卷一第167頁不爭執
    事項㈣）。觀之卷附劉上駒系爭房地之印鑑證明（偵一卷第6
    9頁），劉上駒係於106年5月15日申請，被告自承於當日曾
    駕車載戊○○、劉上駒前往地政事務所申請該印鑑證明，目的
    係為幫劉上駒、戊○○以系爭房地抵押借款，並透過友人郭家
    明之介紹找代書廖國榮辦理（原審卷第359-360頁），參照
    證人即代書廖國榮於偵查時證稱：是郭家明與被告介紹劉上
    駒以系爭房地貸款150萬元，辦理完成後有關實際付款情形
    有寫在借款明細表紀錄，明細表有寫150指用房子借150萬，
    0.2是2分利息，×3是預扣3個月利息，106執54144仲介費18
    萬是給王銘聰的介紹費，其中15萬匯給介紹王銘聰的「小郭
    」（指郭家明），剩下3萬元是伊與小姐的佣金，而其中有
    筆30萬元是戊○○與「小郭」及甲○○於106年5月18日先拿走，
    當時他們的說法是要跟人家和解急需用款，所以先拿走30萬
    ，因此在106年6月19日交付借款的金額就把這筆30萬扣掉，
    戊○○實際只拿到91.8萬元等語（偵三卷第57至58頁），並有
    廖國榮提出其手書之借款計算明細表1紙在卷可佐（偵一卷
    第113頁）。是以廖國榮上揭證述及其提出之借款計算明細
    表可知戊○○業於106年5月18日在代書廖國榮處已領取30萬元
    ，足供解決被告稱戊○○欲償還之債務，戊○○又豈須於同日以
    30萬元之代價將系爭車輛以權利車買賣方式賣給被告，縱戊○○自廖國榮處取得之30萬元不足以支付其債務，被告明知戊○○在未來之一個月內將可另取得高達百萬元之系爭房地借款
    ，倘戊○○屬心智正常之人而有資金急迫需求，亦僅需將系爭
    車輛暫時交予被告保管供擔保借款已足，實無須將貸款高達
    90萬元之系爭車輛用權利車方式以30萬元之低價出賣被告，
    無故令其立即損失60萬元，更有悖於常理。
　㈢被告以權利車買賣方式向戊○○購買系爭車輛得以認定為施用
    詐術之行為
　⒈按刑法第341條乘人精神耗弱之準詐欺罪，係指利用被害人意
    思能力薄弱，對事務不能為合理之分析與利害之判斷時，使
    之將本人或第三人之物交付或得財產上之利益而言（最高法
    院92年度台上字第2821號裁判要旨參照）。
　⒉告訴人戊○○經診斷有中度智能障礙之心智缺陷，辨別是非能
    力、思考及判斷能力較一般人明顯不足。被告從事○○○○買賣
    ，明知戊○○係為解決急迫債務始前來求助，利用戊○○辨識能
    力不足，向其提議以系爭車輛貸款換取現金之方式為其解決
    債務，致戊○○陷於錯誤，誤以為可以系爭車輛貸款換取現金
    以解決債務，亦誤信被告將會為其處理系爭車輛及後續貸款
    繳納，因而同意辦理系爭車輛的貸款，簽署汽車買賣合約書
    、車輛讓渡合約書及確認收款字據，由被告占有使用系爭車
    輛，嗣接獲系爭車輛違規舉發通知單及○○○○租賃公司催繳通
    知，始知受騙，足認被告係利用戊○○對於金錢處理能力與判
    斷能力顯然低於一般人，無法為合理之分析與判斷，而以權
    利車交易方式之假象達成其向戊○○詐取系爭車輛之目的，自
    屬利用戊○○心智缺陷，對其施用詐術而取得系爭車輛之詐欺
    行為，被告前詞所辯顯係臨訟卸責之詞，不足採信。
五、綜上，本案事證明確，被告犯行堪以認定，應予論罪科刑。
參、論罪科刑
一、核被告對具有智能障礙之告訴人戊○○，詐騙系爭車輛得逞，
    所為係犯刑法第341條第1項之乘機詐欺取財罪。被告於密接
    之時間內設局由戊○○、劉上駒簽訂動產擔保交易動產抵押設
    定登記申請書、債權讓與暨動產抵押權契約書、本票及授權
    書，另由戊○○簽訂汽車買賣合約書、車輛讓渡合約書及確認
    收款字據，致戊○○受騙而同意由被告取得系爭車輛，被告係
    基於同一犯罪決意，為達同一目的而接續為之，侵害同一法
    益，各行為之獨立性極為薄弱，在刑法評價上，應視為數個
    舉動之接續施行，屬接續犯，僅論以包括一罪。
二、原審以被告犯刑法第341條第1項詐欺罪，事證明確，依刑事
    訴訟法第299條第1項前段，刑法第341條第1項，刑法施行法
    第1條之1第1項之規定，並審酌被告正值青壯之年，不思以
    正途取財，利用戊○○心智缺陷無法自行妥善處理債務之弱點
    ，且家境並非寬裕，竟為牟不法利益，誘使戊○○申辦系爭車
    輛之動產抵押貸款，取得系爭車輛供己使用，事後未遵期還
    款，任由戊○○獨自擔負債務致陷入生活困境，所為應予譴責
    非難，兼衡被告前述之犯罪動機及目的、行騙之手段及情節
    、造成戊○○財產上之損害，迄未賠償戊○○，暨其自承○○畢業
    之智識程度及家庭生活狀況等一切情狀，量處被告有期徒刑
    1年2月，並就沒收部分說明：被告向戊○○詐得之系爭車輛，
    業由○○○○租賃公司取回，已如前述，就此項犯罪所得不予宣
    告沒收。核其認事用法俱無違誤，所為刑之宣告，亦係以行
    為人之責任為基礎，經審酌刑法第57條各款所列事項及其他
    一切情狀後而為，所量定之刑未逾越法定刑範圍或有何違反
    比例、公平及罪刑相當原則，亦稱允當。被告上訴仍執前詞
    否認犯行，為無理由，應予駁回。　
據上論斷，應依刑事訴訟法第368條，判決如主文。
本案經檢察官黃信勇提起公訴，檢察官陳建弘到庭執行職務。
中　　華　　民　　國   110    年    11    月    9    日
                    刑事第六庭  審判長法  官  張瑛宗
                                      法  官  李秋瑩
                                      法  官  林逸梅
以上正本證明與原本無異。　　　
不得上訴。
　　                                  書記官  施淑華
中　　華　　民　　國   110    年    11    月    9    日
附錄本案論罪科刑法條全文　　　　　　
中華民國刑法第341條（準詐欺罪）
意圖為自己或第三人不法之所有，乘未滿十八歲人之知慮淺薄，
或乘人精神障礙、心智缺陷而致其辨識能力顯有不足或其他相類
之情形，使之將本人或第三人之物交付者，處5年以下有期徒刑
、拘役或科或併科50萬元以下罰金。
以前項方法得財產上不法之利益或使第三人得之者，亦同。
前二項之未遂犯罰之。

附表  供述證據卷頁位置 非供述證據卷頁位置(列至原審審理終結) 被告王銘聰於警詢、檢事官詢問及本院之陳述：警卷第7至13頁；偵一卷第37至39頁、第109至112頁；偵二卷第38至40頁；偵三卷第19至20頁、第49至51頁；原審卷第49至56頁、第177至240頁、第291至367頁；本院卷一第163至166頁、本院卷二第109至115頁。  證人 ⒈戊○○於警詢、檢事官詢問及原審之證述：警卷第14至16頁、第17至21頁；偵一卷第37至39頁、第47至48頁；偵二卷第9至10頁、第20至21頁；原審卷第304至327頁。 ⒉劉上駒於原審之證述：原審卷第202至221頁、第293至303頁。 ⒊丙○○於警詢、檢事官詢問及本院之證述：警卷第25至28頁；偵二卷第15至17頁；本院卷一第436至453頁。 ⒋許煒智於警詢之證述：警卷第29至31頁。 ⒌張詩涵於警詢之證述：警卷第32至34頁。 ⒍郭家明於警詢、檢事官詢問及原審之證述：警卷第41至43頁；偵二卷第28至29頁；原審卷第187至202頁。 ⒎吳俊毅於原審之證述：原審卷第179至187頁。 ⒏丁○○於原審之證述：原審卷第221至239頁。 ⒐潘春足於原審之證述：原審卷第327至335頁。 ⒑乙○○於本院之證述：本院卷一第453至471頁。  ⒈汽車買賣合約書及車輛讓渡合約書（偵一卷第51頁） ⒉000-0000之車輛詳細資料報表及行照影本（警卷第46至47頁） ⒊106年5月16日之本票及授權書（警卷第48頁） ⒋戊○○106年6月10日書立之授權書（警卷第53頁） ⒌車號000-0000之舉發違反道路交通管理事通知單（警卷第55至61頁） ⒍臺南市政府警察局車輛協尋電腦輸入單（偵一卷第49頁） ⒎○○○○租賃（股）公司通知函（偵一卷第53至55頁） ⒏○○○○租賃公司民事起訴狀、臺灣臺南地方法院107年度司執第23296號執行命令及○○○○租賃公司107年5月24日○○○○（107）法字第1705040136函（偵一卷第87至91頁） ⒐王銘聰提出戊○○106年5月18日出具之收據（原審卷第67頁） ⒑交通部公路總局嘉義區監理所臺南監理站109年1月21日嘉監南站字第1090015772號函暨動產擔保交易動產抵押設定登記申請書、債權讓與暨動產抵押權契約書（原審卷第73至76頁） ⒒臺南市政府警察局109年1月22日南市警刑偵字第1090035788號函暨失車－案件基本資料詳細畫面報表、戊○○106年10月12日調查筆錄（原審卷第77至81頁）